【裁判字號】    95,上訴,3972
【裁判日期】    951220
【裁判案由】    違反稅捐稽徵法等
【裁判全文】
臺灣高等法院刑事判決                95年度上訴字第3972號
上  訴  人
即  被  告  甲○○
選任辯護人  陳純仁  律師
上列上訴人因違反稅捐稽徵法等案件，不服臺灣臺北地方法院92
年度訴字第125號，中華民國95年9月15日第一審判決（起訴案號
：臺灣臺北地方法院檢察署90年度偵字第24429號），提起上訴
，本院判決如下：
    主  文
原判決關於違反商業會計法暨定應執行刑部分均撤銷。
其他上訴駁回。
上訴駁回部分所處之有期徒刑伍月、肆月，應執行有期徒刑柒月
，如易科罰金，以銀元參佰元即新台幣玖佰元折算壹日，緩刑
年。
    事  實
一、甲○○係設於台北市○○○路○段一四０號地下一樓之納稅
    義務人敦皇藝術股份有限公司（下稱敦皇公司，未據起訴）
    負責人，為稅捐稽徵法所規範納稅義務人敦皇公司之負責人
    。於民國八十九年六月間，因國內電子商務興盛，與友人在
    上址另籌資設立鐓煌網路商務股份有限公司（下稱鐓煌公司
    ），以銷售藝術品，亦由甲○○擔任負責人。因敦皇公司向
    收藏家或藝術工作者購買之藝術品，難以取得收據，而無法
    提供貨物來源之購貨憑證，甲○○在徵得其母洪呂豆粒及胞
    弟洪江波（上二人均另為不起訴處分）之同意後，竟基於逃
    漏稅捐之犯意，明知敦皇公司於八十九年七月一日，並未以
    新台幣（下同）四百二十八萬八千八百元之代價，向洪呂豆
    粒購買油畫等藝術品共八十五件，竟利用不知情之會計孫如
    梅配合弘育聯合會計師事務所之會計承辦人員，於八十九年
    九月十五日以洪呂豆粒名義之個人一時貿易資料虛增為營業
    成本，而持之向苗栗縣稅捐稽徵處申報八十九年度營利事業
    所得稅，逃漏營利事業所得稅一百萬二千零九十五元。又於
    八十九年間，出售銷售額達二千三百六十六萬零六百五十元
    之田園山水畫等藝術品共三百七十五件予鐓煌公司，竟未依
    規定開立發票，而以上開交易係其胞弟洪江波於八十九年十
    一月一日及同年月十二月二十六日所銷售之藝術品，而再利
    用上開不知情之會計承辦人員，於九十年一月十五日以洪江
    波名義之個人一時貿易資料，持之向苗栗縣稅捐稽徵處申報
    八十九年度十一月至十二月間之營業稅，以此不正方式漏報
    營業收入，而逃漏八十九年度十一月至十二月間之營業稅一
    百十二萬六千六百九十八元及逃漏八十九年度營利事業所得
    稅九十萬一千三百五十八元，合計八十九年度逃漏之營利事
    業所得稅共一百九十萬三千四百五十三元，足以生損害於稅
    捐機關依法課稅之正確性。嗣後甲○○、洪呂豆粒及洪江波
    於九十年十一月十四日具狀向臺灣臺北地方法院檢察署檢察
    官自首，並表明願接受裁判，始查知上情。
二、案經臺灣臺北地方法院檢察署檢察官偵查起訴。
    理    由
一、按被告以外之人於審判外之言詞或書面陳述，除法律有規定
    者外，不得作為證據，刑事訴訟法第一百五十九條第一項定
    有明文，此即學理上所稱之「傳聞證據排除法則」，而依上
    開法律規定，傳聞證據原則上固無證據能力，但如法律別有
    規定者，即例外認有證據能力。又被告以外之人於偵查中向
    檢察官所為之陳述，除顯有不可信之情況者外，得為證據，
    刑事訴訟法第一百五十九條之一第二項亦有明定。查本件判
    決所引用之證人楊若梅於偵查中向檢察官所為之陳述，係就
    親身所知悉之證明本案犯罪事實密切相關之事實，於偵查中
    到庭而為陳述，並經依法具結，復查無顯有不可信之情況，
    依法自得為證據。至於本判決所引用其他證人之證述，均係
    在本院審理中經具結後之證述，自有證據能力。
二、訊據被告甲○○於原審及本院審理中固不否認在徵得其母洪
    呂豆粒及胞弟洪江波之同意後，在上開時、地，以洪呂豆粒
    名義將價值四百二十八萬八千八百元之藝術品出售予敦煌公
    司，並以洪江波之名義，將價值二千三百六十六萬零六百五
    十元之藝術品出售鐓煌公司，並分別以洪呂豆粒及洪江波之
    名義申報個人一時貿易所得等情，惟矢口否認有何違反稅捐
    稽徵法之犯行，辯稱：實際上確實有這些藝術品的交易，沒
    有虛增成本或漏開發票逃漏稅捐的意思，這些藝術品都是我
    個人的，只是因為藝術家未出具收據，而無法取得來源憑證
    ，當初用我母親洪呂豆粒、及我胞弟洪江波的名義申報，是
    因為聽會計師的建議，認為可以合法節稅，雖然以洪呂豆粒
    、洪江波的名義申報一時貿易所得是不對的，但我也都有繳
    納一時貿易所得的稅款，並沒有逃漏稅云云。
三、經查：本案係因被告與洪呂豆粒、洪江波共同向檢察官出具
    自首狀，始調查本案。依該自首狀所載：被告經營之敦皇公
    司購買之藝術品，往往因欠缺進貨憑證而無法列入公司資產
    ，而鐓煌公司為銷售藝術品必須進貨，因此向敦皇公司購買
    ，然敦皇公司無法提供進貨憑證，故將原為敦皇公司所有之
    部分價值四百二十八萬八千八百元之藝術品以洪呂豆粒名義
    出售敦皇公司，並由被告以洪呂豆粒名義將該藝術品再出售
    予鐓煌公司，同樣的，被告亦以洪江波名義將價值二千三百
    六十六萬零六百五十元之藝術品出售鐓煌公司，洪呂豆粒及
    洪江波則分別以一時貿易所得之名義報繳所得稅，實際上洪
    呂豆粒、洪江波並未收到上開價款，鐓煌公司所付價款均由
    敦皇公司與被告收取等語，並附上藝術品之明細資料（九十
    年度偵字第二四四二九號偵查卷第一至十七頁），被告並於
    偵查中供稱：洪呂豆粒與洪江波以一時貿易賣給敦皇並沒有
    憑證………當時是由我指示會計孫如梅配合會計師作帳等語
    （見原審卷一第三十頁至三十一頁），核與證人即敦皇公司
    及鐓煌公司股東楊若梅於偵查中結證稱：本案是為節稅才用
    洪江波、洪呂豆粒名義申報一時貿易所得，上開自首狀後附
    之藝術品明細都是公司的，因為伊在公司擔任行政，所以對
    這些東西很熟等語相符（同上偵查卷第三六頁反面），經原
    審依職權向財政部臺北市國稅局中正稽徵所函調之敦皇公司
    及鐓煌公司於八十九年間申報之個人一時貿易資料做為進項
    憑證，該所於九十五年一月十七日以財北國稅中正綜所一字
    第０九五００００三六三號函所附之上開二公司以個人一時
    貿易資料申報之藝術品明細資料，亦與上開自首狀後附之藝
    術品明細完全相同，且有申報單位為敦皇公司，銷售人為洪
    呂豆粒之個人一時貿易資料申報表二十九張，及申報單位為
    鐓煌公司，銷售人為洪江波之個人一時貿易資料申報表二張
    影本在卷足憑（原審卷三第一四五至一七八頁），顯然被告
    確實以洪呂豆粒名義出具不實之敦皇公司藝術品進項憑證，
    又以洪江波之名義將原屬敦皇公司之藝術品出售予鐓煌公司
    。故被告於偵查中所為自首及任意性自白之情節，核與事實
    相符，應予採信。被告事後於原審及本院審理時翻異前詞，
    改稱上開明細之藝術品均為其個人所有，而非敦皇公司所有
    ，則屬事後卸責之詞，自無足取。
四、有關本案以一時貿易所得申報部分：證人即財政部臺北市國
    稅局承辦人陳慧如於原審到庭結證稱：本案當初是苗栗縣稅
    捐稽徵處通報之資料。而所謂「個人一時貿易資料」是指因
    為個人沒有營業稅籍資料，所以個人所做的一時貿易，就稱
    為個人一時貿易，與一般生活上買賣東西不同，必須要有營
    利性質，才稱為貿易，如果個人出售物品給公司，個人的進
    貨成本與費用若低於售價，而個人主張沒有營利時，個人要
    舉證；否則國稅局會逕行核定有百分之六的營利而予以課稅
    。等語（原審卷三第十七至十八頁）。證人即會計師蘇文鳳
    於原審到庭結證稱：就我所知的一時貿易行為，這個交易行
    為，都是公司向個人例如畫家等人購買畫作。敦皇藝術公司
    是比較屬於家族公司，該公司向個人畫家等購買東西的時候
    ，可能沒有辦法取得進項憑證，所以就用稅法上許可的一時
    貿易。因為藝術品的存貨與進貨憑證，必須是符合的。而一
    般所謂的進貨憑證，就是公司開立的統一發票，或是行號、
    政府機關的收據，第三種是個人收據或是一時貿易。因為個
    人沒有發票，個人的收據，如牽涉個人的買賣行為，那就是
    個人一時貿易，要申報到國稅局，國稅局才可以接受。我們
    只是依公司給我的憑證來入帳，實際的交易我們並不清楚等
    語（原審卷三第十八頁反面至第十九頁）。故納稅義務人向
    個人購買物品，而以個人一時貿易資料申報以取得進貨憑證
    ，雖是目前稅法允許之方式，然該個人一時貿易資料之申報
    ，仍須與事實上之交易行為相符，否則仍屬違法。本案被告
    明知洪呂豆粒、洪江波與敦煌公司或鐓煌公司均無實際上之
    交易行為，而被告竟仍指示會計人員，分別將原屬敦煌公司
    之藝術品，以洪呂豆粒及洪江波之名義，出具一時貿易所得
    之進項憑證，自屬違法，縱然洪呂豆粒及洪江波有繳納所申
    報之一時貿易所得稅款，亦無解於被告之刑責。
五、此外，被告以不實之洪呂豆粒及洪江波名義申報個人一時貿
    易資料，使敦皇公司所申報之八十九年度營利事業所得稅，
    因需增營業成本及短報營業收入而漏報所得額，分別逃漏營
    利事業所得稅一百萬二千一百十一七元及九十萬一千三百五
    十八元，合計逃漏一百九十萬三千四百七十五元，另漏開統
    一發票而漏報銷售額等情形，逃漏八十九年度十一至十二月
    間之營業稅一百一十二萬六千六百九十八元等事實，亦有財
    政部台北市國稅局處分書(一)編號：Ａ一Ｚ00000000
    000號、(二)編號：Ｚ0000000000000、(三)編
    號：Ｚ0000000000000號處分書三份及該局八
    十九年度營利事業所得稅結算申報核定書及敦皇公司營利事
    業所得稅申報資料等影本附卷足憑（原審卷(一)第五五至六四
    頁、第二五五頁、原審卷(二)第二六三頁）。
六、本案敦皇公司因被告以洪呂豆粒及洪江波名義申報個人一時
    貿易資料，而逃漏八十九年度營利事業所得稅及營業稅，事
    證明確，自應依法論罪科刑。
七、查被告行為後，刑法於九十四年一月七日修正、九十四年二
    月二日總統公布，於九十五年七月一日施行，其中刪除刑法
    第五十五條後段及第五十六條，修正第二條、第二十八條、
    第三十條、第四十一條、第六十二條、第七十四條等規定。
    按行為後法律有變更者，適用行為時之法律，但行為後之法
    律有利於行為人者，適用最有利於行為人之法律，現行刑法
    第二條第一項訂有明文，此即從舊從輕原則。此條規定乃與
    刑法第一條罪刑法定主義契合，而貫徹法律禁止溯及既往原
    則，係規範行為後法律變更所生新舊法律比較適用之準據法
    ，是刑法第二條本身雖經修正，但刑法第二條既屬適用法律
    之準據法，本身尚無比較新舊法之問題，應一律適用裁判時
    之現行刑法第二條規定以決定適用之刑罰法律，先予辨明。
    又以本次刑法修正之比較新舊法，應就本案罪刑有關之共犯
    、未遂犯、想像競合犯、牽連犯、連續犯、結合犯，以及累
    犯加重、自首減輕暨其他法定法定加減原因與加減例以及易
    科罰金等一切情形，綜其全部罪刑之結果而為比較（最高法
    院九十五年五月二十三日九十五年度第八次刑庭會議決議可
    資參照）。經查：
  (一)稅捐稽徵法第四十一條之法定刑之罰金部分，刑法第三十三
    條第五款修正為：「主刑之種類如下：五、罰金：新臺幣一
    千元以上，以百元計算之」，已將法定刑罰金之最低額提高
    為新台幣一千元。與該條文修正前，依被告行為時之刑法第
    三十三條第五款規定之罰金最低額為銀元一元，而依現行法
    規所定貨幣單位折算新臺幣條例第二條，換算為新臺幣僅為
    新臺幣三元。因此，比較上述修正前、後之刑罰法律，自以
    被告行為時關於科處罰金刑之法律較有利於被告。
  (二)關於自首之效力規定，修正前刑法第六十二條前段規定「減
    輕其刑」，而修正後刑法第六十二條前段則規定「得減輕其
    刑」，並未較有利於被告，則依刑法第二條第一項規定，應
    適用修正前刑法第六十二條前段規定減輕其刑。
  (三)被告行為時之刑法第四十一條第一項前段、第二項規定：「
    犯最重本刑為五年以下有期徒刑以下之刑之罪，而受六個月
    以下有期徒刑或拘役之宣告，因身體、教育、職業、家庭之
    關係或其他正當事由，執行顯有困難者，得以（銀元）一元
    以上三元以下折算一日，易科罰金。」「併合處罰之數罪，
    均有前項情形，其應執行之刑逾六月者，亦同。」及依修正
    前罰金罰鍰提高標準條例第二條（現已刪除）規定，就其原
    定數額提高為一百倍折算一日，則本件被告行為時之易科罰
    金折算標準，應以銀元一百元、二百元、三百元折算一日，
    經依現行法規所定貨幣單位折算新台幣條例第二條折算為新
    臺幣後，應以新臺幣三百元、六百元、九百元折算為一日，
    且併合處罰之數罪，其應執行之刑逾六月者，亦得易科罰金
    。惟被告行為後新法第四十一條第一項前段及第二條修正為
    ：「犯最重本刑為五年以下有期徒刑以下之刑之罪，而受六
    個月以下有期徒刑或拘役之宣告者，得以新臺幣一千元、二
    千元或三千元折算一日，易科罰金。前項規定於數罪併罰，
    其應執行之刑未逾六月者，亦適用之。」，經比較新舊法結
    果，本案仍應適用較有利於被告之行為時法律即修正前刑法
    第四十一條第一項前段及第二項規定。
  (四)又被告行為後，刑法有關數罪併罰之規定業已修正，其中刑
    法第五十一條第五款規定由「宣告多數有期徒刑者，於各刑
    中之最長期以上，各刑合併之刑期以下，定其刑期。但不得
    逾二十年」，修正為「宣告多數有期徒刑者，於各刑中之最
    長期以上，各刑合併之刑期以下，定其刑期。但不得逾三十
    年」，新舊法比較結果，以舊法有利於行為人。
  (五)綜合上述各條文修正前、後之比較，揆諸前揭最高法院決議
    及修正後刑法第二條第一項規定之「從舊從輕」原則，自應
    適用被告行為時之法律，即修正前刑法之相關規定及罰金罰
    鍰提高標準條例第一條前段及同條例修正前第二條規定，予
    以論處。
八、查敦皇公司為營利事業，依照所得稅法第三條及行為時營業
    稅法第二條（後更名為加值型及非加值型營業稅法）之規定
    ，應繳交營利事業所得稅及營業稅，為稅捐稽徵法之納稅義
    務人，則其逃漏稅捐時，犯罪主體自應為敦皇公司，而非負
    責人。次按稅捐稽徵法第四十七條之規定，係將納稅義務人
    之公司責任，基於刑事政策之考慮，於其應處徒刑範圍，轉
    嫁於公司之負責人、民法或其他法律規定對外代表法人之董
    事或理事、商業登記法規定之商業負責人、其他非法人團體
    之代表人或管理人，故於此情形而受罰之上列人員，乃屬於
    代罰性質，其既非逃漏稅捐之納稅義務人，當無所謂基於概
    括犯意逃漏稅捐，而法人（公司）、商業、非法人團體等既
    不具有犯罪能力，自亦無犯意可言，其於稅捐稽徵法充其量
    僅係受罰主體，尤無所謂概括犯意之存在，最高法院八十一
    年度第三次刑事庭會議（四）決議意旨、八十七年度臺上字
    第一九七四號著有判決意旨可供參照。本件被告甲○○係納
    稅義務人敦皇公司之負責人，以不正當方法逃漏稅捐，核被
    告所為，係犯稅捐稽徵法第四十七條第一款（起訴書漏引，
    而於補充理由書記載）、第四十一條之法人負責人為納稅義
    務人以不正方法逃漏稅捐罪。又一次逃漏營業稅或營利事業
    所得稅之行為，即足成立稅捐稽徵法四十一條一次犯罪，是
    以敦皇公司先後分別逃漏八十九年度營利事業所得稅及八十
    九年度十一至十二月間之營業稅稅捐，均應成立稅捐稽徵法
    第四十一條之罪，合計二罪，並均應依同法第四十七條第三
    款之規定，轉嫁於被告，併合處罰。
九、原審就被告違反稅捐稽徵法部分，認被告罪證明確，適用稅
    捐稽徵法第四十一條、第四十七條第一款，刑法第二條第一
    項前段、第十一條前段，修正前刑法第六十二條、第四十一
    條第一項前段、第二項，修正前罰金罰鍰提高標準條例第二
    條，現行法規所定貨幣單位折算新臺幣條例第二條之規定，
    及審酌被告並無前科，此有本院被告前案紀錄表一份在卷可
    參，其素行良好，而敦皇公司本案所逃漏之稅款總金額高達
    三百零三萬零一百七十三元，所生危害非輕，被告犯罪後於
    審理中翻異前詞否認犯行，且多次出境遲返，影響本案訴訟
    之進行等一切情狀，就被告所犯逃漏稅捐二罪，分別量處有
    期徒刑五月、四月，及依修正前刑法第四十一條第一項之規
    定分別諭知易科罰金之折算標準。其認事用法及量刑，均無
    不合，被告上訴意旨，仍執陳詞，否認犯罪，為無理由，其
    上訴應予駁回。被告所犯上開二罪，既經本院以實體判決駁
    回其上訴，本院爰依修正前刑法第五十一條第五款定其執行
    刑為有期徒刑七月，並依修正前刑法第四十一條第二項諭知
    易科罰金之折算標準。末查，被告犯罪在刑法上開修正施行
    前，而於施行後裁判，前未曾受有期徒刑以上刑之宣告，有
    台灣高等法院被告前案紀錄表在卷可按，無論依修正前刑法
    第七十四條第一款或修正後刑法第七十四條第一項第一款之
    規定，均得對被告宣告緩刑，因緩刑之條件並非針對行為而
    設，而係針對宣告刑作為宣告緩刑的條件，即重在裁判時，
    行為人是否合於緩刑要件，宣告緩刑是否適當，自應適用裁
    判時法，則其緩刑之宣告，應適用修正施行後刑法第七十四
    條之規定（最高法院九十五年五月二十三日九十五年度第八
    次刑庭會議決議參照）。審酌被告未曾因故意犯罪而受有期
    徒刑以上刑之宣告，經此教訓，當能知所警惕，信無再犯之
    虞，且業已繳納本案逃漏之稅款及罰鍰，有稅款及財務罰鍰
    繳款書收據五張影本在卷足憑，本院認所宣告之刑，以暫不
    執行為適當，爰併諭知緩刑三年，以啟自新。
十、按法院不得就未經起訴之犯罪審判，刑事訴訟法第二百六十
    八條定有明文。又犯罪是否經起訴應以起訴書所載之犯罪事
    實為依據，所謂「犯罪事實」，通常係指構成犯罪要件之主
    要事實而言。經查本件公訴人起訴書犯罪事實僅指稱：甲○
    ○係敦皇藝術股份有限公司（下稱敦皇公司）之負責人，於
    民國八十九年六月間，另行集資設立鐓煌網路商務股份有限
    公司（下稱鐓煌公司），嗣因業務需要，鐓煌公司須自敦皇
    公司進貨，惟因敦皇公司所有之貨物即藝術品若干，因故無
    法提供貨物來源之購貨憑證，致未能列為敦皇公司資產並據
    以出貨予鐓煌公司，甲○○雖明知前開事實，竟於徵得其母
    洪呂豆粒、其弟洪江波之同意後，將敦皇公司所有之價值分
    別為新臺幣（下同）四百二十萬八千八百元、二千三百六十
    六萬零六百五十元之藝術品二批，偽以所有人為洪呂豆粒、
    洪江波之名義出售予鐓煌公司，並由洪呂豆粒、洪江波以一
    時交易所得之名目申報所得稅，足以生損害於稅捐機關依法
    徵稅之正確性。而認被告涉犯逃漏稅捐罪嫌。依前揭起訴書
    犯罪事實之記載與公訴人所引起訴法條為稅捐稽徵法第四十
    一條，即可知公訴人係在指訴被告如何逃漏稅捐之事實；且
    由起訴書之犯罪事實並未言及任何有關被告違反商業會計法
    之犯罪事實。故由本件檢察官之起訴書犯罪事實內容以觀，
    顯然並未就被告違反商業會計法之犯罪事實起訴甚明。再觀
    之臺灣台北地方法院檢察署九十二年五月十九日北檢茂月九
    十偵二四四二九字第三○七二九號函載內容，及九十五年一
    月三日公訴人補充理由書之論述，均僅及於被告如何逃漏稅
    捐？逃漏稅額若干？而無一提及違反商業會計法之事實。惟
    原判決竟就被告未經起訴之違反商業會計法事實併予審判，
    自屬未洽。被告上訴雖未指摘及此，然原判決就此部分既有
    可議，自應由本院將此部分予以撤銷，併此敘明。
據上論斷，應依刑事訴訟法第三百六十九條第一項前段、第三百
六十八條、修正前刑法第五十一條第五款、第四十一條第二項、
刑法第七十四條第一項第一款，判決如主文。
本案經檢察官賴俊雄到庭執行職務。
中    華    民    國    95    年    12    月    20    日
                  刑事第十六庭審判長法  官  葉騰瑞
                                    法  官  趙功恆
                                    法  官  莊明彰
以上正本證明與原本無異。
如不服本判決，應於收受送達後十日內向本院提出上訴書狀，其
未敘述上訴之理由者並得於提起上訴後十日內向本院補提理由書
（均須按他造當事人之人數附繕本）。
                                    書記官  周素秋
中    華    民    國    95    年    12    月    20    日
附錄：本案論罪科刑法條全文
稅捐稽徵法第41條
納稅義務人以詐術或其他不正當方法逃漏稅捐者，處5年以下有
期徒刑、拘役或科或併科新台幣6萬元以下罰金。
稅捐稽徵法第47條
本法關於納稅義務人、扣繳義務人及代徵人應處徒刑之規定，於
左列之人適用之：
一  公司法規定之公司負責人。
二  民法或其他法律規定對外代表法人之董事或理事。
三  商業登記法規定之商業負責人。
四  其他非法人團體之代表人或管理人。


司法院資訊處製作；財團法人民間司法改革基金會備份。
